臺灣臺東地方法院民事裁定
 111年度家他字第35號
聲  請  人  李碧蘭  
相  對  人  李碧娟  

            吳李碧月
            李碧蕙  
            李碧花  
            
            李靜怡  
            李彥鋒  
            李權修  
兼 上 六人
訴訟代理人  李俊蔚  
上列當事人間請求分割遺產事件（111年度家調字第2號），前經
本院准予訴訟救助後（111年度家救字第1號）程序終結，本院依
職權確定程序費用額，茲裁定如下：
    主  文
聲請人應向本院繳納之程序費用額確定為如附表二所示。
    理  由
一、本案請求經准予訴訟救助後程序終結：
    聲請人李碧蘭與相對人吳李碧月、李碧蕙、李碧花、李碧娟
    、李靜怡、李彥鋒、李俊蔚及李權修等人間請求分割事件，
    前經本院111年度家救字第1號裁定准予訴訟救助，並由本院
    以111年度家調字第2號調解成立而終結程序（見本院卷附調
    解程序筆錄及民事裁定書）。
二、本件適用之法律：
(一)經准予訴訟救助者，於終局判決確定或訴訟不經裁判而終結
    後，第一審受訴法院應依職權以裁定確定訴訟費用額，向應
    負擔訴訟費用之當事人徵收之；其因訴訟救助暫免而應由受
    救助人負擔之訴訟費用，並得向具保證書人為強制執行，民
    事訴訟法第114條第1項定有明文。
(二)核定訴訟標的之價額，以起訴時之交易價額為準；無交易價
    額者，以原告就訴訟標的所有之利益為準，同法第77條之1
    第2項定有明文。
(三)又分割共有物涉訟，以原告因分割所受利益之價額為準，同
    法第77條之11另定有明文。
(四)而上開規定，依家事事件法第51條之規定，亦準用於家事訴
    訟事件。
(五)另法院於核定訴訟標的價額時，應以原告起訴請求法院裁判
    之聲明範圍為準；如原告起訴聲明已有一部撤回、變更、擴
    張或減縮等情形後，法院始為訴訟標的價額之核定者，即應
    僅以核定時尚繫屬於法院之原告請求判決範圍為準，據以計
    算訴訟標的之價額，徵收裁判費用（參最高法院95年度台抗
    字第689號裁定意旨）。
三、聲請人應向本院繳納之程序費用額：
(一)本件應僅就當事人調解成立之遺產核定訴訟標的價額：
　⒈本件聲請人原起訴請求按附表一之分割方法，分割附表一被
    繼承人李八重之遺產，且原告應補償相對人吳李碧月、李碧
    蕙、李碧花及李碧娟等4人各新臺幣（下同）58,564元；並
    補償相對人李靜怡、李彥鋒、李俊蔚及李權修等4人各14,64
    1元（見本院111家調2調解卷附家事起訴狀）。
　⒉其後聲請人於111年5月24日本院調解程序期日，就附表一編
    號6以外之遺產與相對人調解成立分割方法（見本院卷附調
    解程序筆錄）。
　⒊參酌行政院農業委員會林務局臺東林區管理處111年2月18日
    東政字第1117100668號函表示附表一編號6之土地並未有放
    租情形，被繼承人係無權佔用國有土地等語（見本院111家
    調2調解卷附函文），堪認聲請人於調解程序期日應無意將
    附表一編號6之遺產列入請求法院酌定遺產分割方法之範圍
    ，而有減縮其聲明之情形。基於前揭㈤之說明，本件自應僅
    就當事人調解成立之遺產（即附表一編號1-5及7-12）核定
    訴訟標的價額。
(二)參酌原告提出之財政部臺北國稅局遺產稅證明書、土地登記
    第一類謄本及存款餘額證明書附表一編號1-5及7-12之遺產
    價值分別如附表一所示。
(三)而依附表一原告主張之分割方法，其所分得之價額為788,11
    8元（計算式詳如附表一），扣除其應補償相對人之金額後
    （見前揭㈠⒈），原告因分割所受利益之價額為495,298元【
    計算式：788,118元－58,564元×4人－14,641元×4人＝495,298
    元】。
(四)又依家事事件法第23條第1、2項規定，因本件為調解前置事
    件，且原告之起訴視為調解之聲請，依家事事件法第51條準
    用民事訴訟法第77條之20第1項前段規定，應徵收,1000元之
    調解聲請費。
(五)因聲請人與相對人於本院111年度家調字第2號調解程序筆錄
    第2項約定「程序費用由聲請人負擔」，依家事事件法第32
    條第3項準用民事訴訟法第423條第2項遞行準用民事訴訟法
    第84條第1項之規定，上開程序費用自應由聲請人負擔。爰
    依民事訴訟法第114條第1項之規定，諭知聲請人應向本院繳
    納之程序費用額確定附表二之1,000元。
(六)至於家事事件法第30條第4項雖然規定：「調解成立者，原
    當事人得於調解成立之日起3個月內，聲請退還已繳裁判費2
    /3。」惟參酌其立法理由敘明：「為鼓勵當事人成立調解，
    以減輕訟累，並增進當事人間之和諧，爰於第4項規定原當
    事人得聲請退還裁判費2/3之規定。惟因已由法院循調解程
    序促成調解，前開退費，應將調解聲請費扣除。」顯見當事
    人得聲請退還者應僅限於「裁判費」而不包含「調解聲請費
    」。故聲請人自不得依上開規定，於繳納程序費用之同時聲
    請折算2/3（即僅繳納1/3）或於繳納之日起3個月內聲請退
    還已繳聲請費之2/3【註1】，附此敘明。
(七)又雖然有見解認為第一審受訴法院依民事訴訟法第114條第1
    項之規定確定訴訟（或程序）費用額時，既應類推適用同法
    第91條第3項之規定，加給自裁定送達翌日起，按法定利率
    計算之利息【註2】，惟：
  ⒈民事訴訟法第91條之規定原為：「法院未於訴訟費用之裁判
    確定其費用額者，第一審受訴法院於該裁判有執行力後，應
    依聲請並得依職權以裁定確定之。」
  ⒉其後於92年2月7日修正為：「法院未於訴訟費用之裁判確定
    其費用額者，第一審受訴法院於該裁判有執行力後，應依聲
    請以裁定確定之。」並於立法理由中敘明：「按本法於57年
    修正時，慮及法院未於訴訟費用之裁判中確定訴訟費用額，
    而負擔訴訟費用者，又係受救助之一造時，勢必因無人依本
    條之規定聲請法院確定訴訟費用額而陷於不能執行之狀態，
    為補救舊法之缺漏，故增加法院『得依職權裁定確定之』之規
    定。惟因條文文字欠明，易滋疑義，且關於經准予訴訟救助
    暫免繳納之費用如何徵收，已修正第114條第1項規定，本條
    第1項『並得依職權』之規定，即無重複規定之必要，爰予以
    刪除（後略）。」顯見民事訴訟法第91條第1項及第114條第
    1項係配套修正之規定。
  ⒊故民事訴訟法第91條既然係立法者針對聲請確定訴訟費用額
    之程序所為之規定，且於一併修正民事訴訟法第114條時並
    未設有準用之規定，顯見立法者已有意排除適用【註3】，
    則能否無視上開立法意旨，逕行將民事訴訟法第91條第3項
    之規定類推適用於第114條第1項之程序，實非無疑。準此，
    本件程序費用不另加計按法定利率計算之利息，附此敘明。
中　　華　　民　　國　　111 　年　　6 　　月　　20　　日
                  家事法庭  法　官　簡大倫
以上正本證明與原本無異。
如不服本裁定應於送達後10日內向本院提出抗告狀。
中　　華　　民　　國　　111 　年　　6 　　月　　20　　日
                            書記官  江佳蓉
【註1】
至於就原告撤回起訴之情形，雖然有見解認為：「原告本為無資
力之受訴訟救助者，既未預納裁判費，自無從聲請退還第一審裁
判費2/3，參照訴訟救助制度之立法精神及民事訴訟法第83條第1
項之規定意旨，僅徵收1/3。故法院應依職權逕行扣除2/3裁判費
後，確定原告應繳納之訴訟費用。（參臺灣高等法院暨所屬法院
102年法律座談會民事類提案第26號甲說、審查意見及研討結果
）」惟是否依民事訴訟法第83條、第84條第2項、第420條之1第3
項及家事事件法第30條第4項等規定，聲請退還已繳裁判費2/3，
既然係由當事人或關係人選擇，且訴訟及非訟救助制度僅係賦予
無資力之當事人或關係人得暫免繳納民事訴訟法第104條第1項各
款所列費用、擔保或律師酬金，以保障其使用訴訟或非訟制度之
權利（參民事訴訟法第107條立法理由），並非謂獲准訴訟或非
訟救助者得享有較其他當事人或關係人更為優渥之權利（即裁判
費當然折算為1/3），故法院自不得代當事人或關係人選擇是否
依上開規定聲請折算或退還。
【註2】
參臺灣高等法院暨所屬法院94年法律座談會民事類提案第34號問
題二甲說、審查意見及研討結果。
【註3】
針對民事訴訟法第436條之19第1項關於小額訴訟事件確定訴訟費
用額之裁判，相同結論參臺灣高等法院暨所屬法院94年法律座談
會民事類提案第44號乙說、審查意見及研討結果。
附表一：
編號 遺產名稱 價值（新臺幣） 原告主張之分割方法 原告分得之價值（新臺幣） 1 臺東市○○段000000地號土地 886,010元 ⒈由聲請人及相對人分別共有。 ⒉應有部分比例： ⑴聲請人及相對人吳李碧月、李碧蕙、李碧花、李碧娟各1/6。 ⑵相對人李靜怡、李彥鋒、李俊蔚及李權修各1/24。 147,668元【計算式：886,010元×1/6≒147,668元（小數點以下四捨五入）】 2 臺東市○○段000地號土地 1,652,300元 同上 275,383元【計算式：1,652,300元×1/6≒275,383元（小數點以下四捨五入）】 3 臺東市○○○段0000地號土地 766,178元 同上 127,696元【計算式：766,178元×1/6≒127,696元（小數點以下四捨五入）】 4 臺東市○○○段0000地號土地 790,241元 同上 131,707元【計算式：790,241元×1/6≒131,707元（小數點以下四捨五入）】 5 臺東縣○○市○○路0段000巷000號房屋 105,000元 由聲請人單獨取得 105,000元 6 臺東市○○○段000地號國有地承租權 246,384元 由聲請人單獨取得 不列入請求分割之範圍 7 合作金庫商業銀行帳號0000000000000號帳戶存款 2,584元 由聲請人及相對人按下列比例分配 ⒈聲請人及相對人吳李碧月、李碧蕙、李碧花、李碧娟各1/6。 ⒉相對人李靜怡、李彥鋒、李俊蔚及李權修各1/24。 431元【計算式：2,584元×1/6≒431元（小數點以下四捨五入）】 8 臺東地區農會帳號000000000號帳戶存款 646元 同上 108元【計算式：646元×1/6≒108元（小數點以下四捨五入）】 9 臺灣土地銀行存款帳號000000000000號帳戶存款 409元 同上 68元【計算式：409元×1/6≒68元（小數點以下四捨五入）】 10 中華郵政股份有限公司帳號00000000000000號帳戶存款 204元 同上 34元【計算式：204元×1/6＝34元】 11 中華郵政股份有限公司帳號00000000000000號號帳戶存款 135元 同上 23元【計算式：135元×1/6≒23元（小數點以下四捨五入）】 12 車號000-000號機車 0元 由原告單獨取得 0元 合計    788,118元 
附表二：
項目 金額（新臺幣） 負擔方式 調解聲請費 1,000元 由聲請人負擔（見本院111年度家調字第2號調解程序筆錄第2項）